【裁判字號】    99,交訴,13
【裁判日期】    990617
【裁判案由】    公共危險等
【裁判全文】
臺灣高雄地方法院刑事判決              99年度交訴字第13號
公  訴  人  臺灣高雄地方法院檢察署檢察官
被      告  乙○○
選任辯護人  黃振銘律師
上列被告因公共危險等案件，經檢察官提起公訴（98年度偵字第
33077 號），本院判決如下：
    主  文
乙○○犯過失傷害罪，處有期徒刑參月；又犯肇事致人傷害逃逸
罪，處有期徒刑玖月。應執行有期徒刑拾月。
    事  實
一、乙○○於民國98年9 月25日15時30分許，騎乘其向丁蓉姿借
    用之車牌號碼YRJ-761 號機車搭載丙○○，沿高雄市楠梓區
    ○○○街（起訴書均誤載為「楠梓東街」）由北往南方向行
    駛，行經高雄市楠梓區○○○街218 號前，本應注意車前狀
    況，並隨時採取必要安全措施，且依當時情形天候晴、日間
    自然光線、柏油路面乾燥無缺陷，視距良好且無障礙物，並
    無不能注意之情事，竟疏未注意及此，自右後側擦撞在其左
    前方由丁○○所騎乘之腳踏車，造成丁○○人車倒地後，受
    有左側股骨頸骨折及雙側膝蓋擦傷之傷害。嗣坐於後座之丙○○見乙○○肇事後，乃立即下車向受傷跌坐地上不起之丁○○道歉，惟遭丁○○拒絕後，乙○○竟基於肇事逃逸之犯
    意，未對丁○○施予必要救護或停留現場等候警方處理，趁
    隙與丙○○另行搭乘計程車逃逸離去，嗣經警循線查悉上情
    。
二、案經丁○○訴由高雄市政府警察局楠梓分局報告臺灣高雄地
    方法院檢察署檢察官偵查起訴。
    理  由
壹、程序方面：
  一、被告以外之人於偵查中向檢察官所為陳述，除顯有不可信
      之情況者外，得為證據，刑事訴訟法第159 條之1 第2 項
      定有明文。偵查中對被告以外之人（包括證人、鑑定人、
      告訴人、被害人及共同被告等）所為之偵查筆錄，或被告
      以外之人向檢察官所提之書面陳述，性質上均屬傳聞證據
      。惟現階段刑事訴訟法規定檢察官代表國家偵查犯罪、實
      施公訴，依法其有訊問被告、證人及鑑定人之權，證人、
      鑑定人且須具結，而實務運作時，檢察官偵查中向被告以
      外之人所取得之陳述，原則上均能遵守法律規定，不致違
      法取供，其可信度極高，職是，被告以外之人前於偵查中
      已具結而為證述，除反對該項供述得具有證據能力之一方
      ，已釋明「顯有不可信之情況」之理由外，不宜以該證人
      未能於審判中接受他造之反對詰問為由，即遽指該證人於
      偵查中之陳述不具證據能力。查本件證人即告訴人丁○○
      於檢察官偵查中所為之陳述，既依法具結，並無證據顯示
      檢察官在偵查時有不法取供之情形，亦查無證據顯示有顯
      不可信之情況，故依上開說明，證人丁○○於偵查中之證
      述即有證據能力。
  二、被告以外之人於檢察事務官、司法警察官或司法警察調查
      中所為之陳述，與審判中不符時，其先前之陳述具有較可
      信之特別情況，且為證明犯罪事實存否所必要者，得為證
      據；如被告以外之人於警詢之陳述與審判中相符時，因不
      符合刑事訴訟法第159 條之2 有關傳聞例外之規定，故不
      得作為認定本案犯罪事實有無之證據，此時，當以其於審
      判中之陳述作為證據。至於所謂「前後陳述不符」之要件
      ，應就前後階段之陳述進行整體判斷，以決定其間是否具
      有實質性差異，無須針對全部陳述作比較，陳述有部分不
      符，亦屬之。查證人丁○○於警詢之陳述，屬被告以外之
      人於審判外之陳述，為傳聞證據，惟其於警詢中就本件車
      禍經過及其被害情節，與本院中證述內容大致相符，是證
      人丁○○於警詢所為陳述，無證據能力。
  三、被告以外之人於審判外之言詞或書面陳述，除法律有規定
      者外，不得作為證據；被告以外之人於審判外之陳述，雖
      不符刑事訴訟法第159 條之1 至之4 之規定，然經當事人
      於審判程序同意作為證據，法院審酌該言詞陳述或書面陳
      述作成時之情況，認為適當者，亦得為證據；刑事訴訟法
      第159 條第1 項、第159 條之5 第1 項分別定有明文。本
      判決認定事實所引用之證據資料，除原已符合刑事訴訟法
      第159 條之1 至第159 條之4 ，及法律另有規定等傳聞法
      則例外規定得作為證據以外；其餘並非公務員違背法定程
      序所取得，檢察官、被告乙○○及辯護人於本院均同意作
      為認定事實之證據，且審酌各該證人或書面陳述作成時之
      情況，並無違法不當或證明力明顯過低之瑕疵，認為以之
      作為證據為適當，均得作為證據。
  四、末按傳聞法則係針對於被告以外之人於審判外之言詞或書
      面陳述所規範之證據法則，換言之「傳聞證據」係指「審
      判外」所為之「陳述或所發生之敘述性動作」，而提出於
      法庭用來證明該敘述事項之真實性之證據。因此，如非被
      告以外之人於審判外以言詞或書面所為之供述證據，即無
      傳聞法則之適用。卷附案發現場照片共10張，係利用光學
      、機械之方式，對於所拍攝內容所為忠實且正確之記錄，
      性質上並非供述證據，故無刑事訴訟法第159 條第1 項規
      定之適用，附此敘明。
貳、實體部分：
  一、訊據被告固不否認有騎車經過案發現場及看見丁○○摔倒
      在地之事實，惟矢口否認有何過失傷害及肇事逃逸之犯行
      ，辯稱：丁○○是年紀大自己騎腳踏車摔倒，不是我撞倒
      ，丙○○是好心去扶丁○○起來，後來我們接到友人來電
      邀約喝酒，所以就離開現場，不是肇事逃逸。經查：
      (一)被告於98年9 月25日下午，騎乘其向丁蓉姿借用之車牌
        號碼YRJ-761 號機車搭載丙○○，沿高雄市楠梓區○○○街由北往南方向行駛，至高雄市楠梓區○○○街218
        號前，曾停留該處片刻；於被告與丙○○停留上址期間
        ，現場另有丁○○騎乘腳踏車倒地，並受有左側股骨頸
        骨折及雙側膝蓋擦傷之事實，業據被告供承在卷，核與
        證人丁蓉姿證述被告向其借用機車之情節、證人丙○○
        證述當日乘坐被告所騎機車至現場，並看見丁○○摔車
        倒地之情節、證人丁○○證述其騎腳踏車摔倒受傷等情
        相符，並有高雄榮民總醫院診斷證明書（偵卷第24頁）
        附卷可稽。又被告所騎乘之車牌號碼YRJ-761 號機車，
        係被告於案發當日15時許至丁蓉姿住處借用，已據證人
        丁蓉姿及被告於警詢中分別證、供述一致（偵卷第15頁
        背面、第4 頁），且本案車禍發生時間為同日「15時30
        分」許，業據證人丁○○始終一致證述在卷（偵卷第35
        頁、第36頁、第43頁），佐以被告自承其在現場停留約
        20幾分鐘後離開（本院審字卷第20頁），及警方隨後於
        同日16時許，獲報到場繪製道路交通事故現場圖（偵卷
        第20頁），時間亦屬合，堪認丁○○所證述之車禍時
        間，應可採信，而被告於本院審理中改稱車禍時間係「
        14時30分至15時許間」，則屬無稽，非能採信。
      (二)過失傷害部分：
        1.關於丁○○係遭被告騎車撞倒受傷乙節，業據證人鍾
          國強迭於偵查及本院審理中指訴不移，並於本院證稱
          ：「當時我騎腳踏車往前走，後面突然有部摩托車撞
          到我的右後方，我往左邊倒，然後我就爬不起來。到
          醫院檢查的時候，醫生說我左腳斷了，要換人工關節
          。當時騎摩托車之人就是被告，丙○○是坐後座，他
          們撞到我的時候就在我旁邊，我有看到」（本院卷第
          19頁至第21頁），依丁○○所述遭被告機車撞及而向
          左側傾倒著地之情形，核與其當日至高雄榮民總醫院
          就醫診斷之主要傷勢「左側股骨頸骨折」相符，堪予
          採信。
        2.被告雖否認有撞及丁○○之腳踏車，且辯稱係因惻隱
          之心始停車查看云云，然被告當時係受電話邀約而騎
          機車要到楠梓中街找友人喝酒，及在案發現場停留20
          幾分鐘等情，業據被告於本院準備程序供承在卷（本
          院審字卷第20頁），則被告與丙○○當時既係騎車赴
          約而另有目的，苟單純因途中路見丁○○摔倒在地，
          而起意相助，衡情亦得幫忙電召救護車或計程車將其
          送醫即可，此又能兼顧其等原本赴約之目的，而不受
          拖延，豈須無端停留現場20多分鐘？況如依證人陳進
          國所證：「當時人很多，丁○○在現場囉囉嗦嗦，說
          『不用啦，不用啦』」（本院卷第27頁、第28頁），
          則被告及丙○○何以在此情況下，仍不敢輕易離去，
          亦值懷疑。甚者，丁○○摔倒後就一直坐在地上爬不
          起來乙情，亦據證人丁○○於本院結證明確（本院卷
          第20頁），核與證人丙○○所證：「當時丁○○對我
          們說他很痛苦；我看丁○○在呻吟，就交付1 千元讓
          他付計程車錢」（本院卷第28頁、第30頁）相符，並
          參諸丁○○經診斷受有「左側股骨頸骨折」之傷勢，
          且於車禍送醫翌日進行「左側人工半髖關節置換術」
          ，有前揭診斷證明書之記載可據，堪信丁○○所述上
          情為真，足認丁○○於車禍後左腳傷勢非輕而致無法
          站立，則被告供稱：「我們留在現場20幾分鐘，鍾國
          強表示沒有什麼問題，我們才離開的；當時丁○○沒
          有受傷，在那邊走來走去」（本院審字卷第20頁），
          顯然與實情有悖，不足採信，是苟丁○○之受傷非因
          被告所造成，被告僅係偶然路經現場而熱心施以援手
          ，自無刻意杜撰前述情詞為辯之必要，由此恰已足徵
          被告因肇事心虛而為飾詞圖卸之規避責任心態，此觀
          丁○○倒地受傷後，當時坐於被告所騎機車後座之陳
          進國除下車將丁○○扶起外，並遞交1 千元予丁○○
          乙情，除據丙○○證述如上外，並亦為丁○○證述屬
          實（本院卷第22頁），此舉乃與發生車禍後，肇事自
          知理虧之一方，為息事寧人而支付金錢以示誠意並求
          得原諒之情形相符，益得證明；雖辯護人另辯稱：「
          交付1 千元之目的係怕丁○○有什麼事，要讓丁○○
          坐車去醫院看傷，並非係因被告撞倒丁○○」，然鍾
          國強車禍後傷勢非輕而跌坐地上不起，已如前述，則
          被告與丙○○當可直接電召救護車前來，除可在車上
          先予初步處理及迅速就醫外，亦無須預先支付費用，
          自無迂迴代叫計程車而自掏腰包遞交1 千元墊付車資
          之必要，是辯護人所辯此節，尚與常理不符，非能採
          信。是被告確有騎乘機車撞及丁○○腳踏車而肇事，
          至為灼然，堪予認定。
        3.至辯護人雖另辯稱：丁○○若遭後方機車撞及，其腳
          踏車後輪胎蓋必會留下凹痕，然警卷照片並未見此情
          況云云，惟姑不論辯護人所稱丁○○腳踏車係「遭『
          後方』撞及」之立論前提，與證人丁○○始終指訴係
          遭機車自「右後方」撞及乙節，已有出入，且按腳踏
          車於行進間與他車發生擦撞，即使擦撞力道非大，亦
          可能因此失去重心而傾倒，尤以丁○○當時係年滿75
          歲之老年人，在無預警情況下，突然自背後遭他車撞
          及，極可能因此失去平衡而摔倒，是斷不能以丁○○
          之腳踏車車身未見撞擊毀損痕跡，即謂丁○○係自摔
          倒地，故辯護人所辯此節，亦無可採信。
        4.按汽車（依道路交通管理處罰條例第3 條第8 款規定
          ，包括機器腳踏車即機車，下同）行駛時，駕駛人應
          注意車前狀況，並隨時採取必要之安全措施，道路交
          通安全規則第94條第3 項定有明文。查被告領有職業
          聯結車駕駛執照，現擔任遊覽車司機，業據被告自承
          在卷（偵卷第4 頁）及其駕駛執照影本存卷可考（本
          院審字卷第26 頁 ），則其對於上開規定理應知之甚
          詳；而本案事故發生時天候晴、日間自然光線、柏油
          路面乾燥無缺陷，視距良好且無障礙物，有道路交通
          事故調查報告表(一)在卷可參（偵卷第22頁），並無不
          能注意之情事，並參諸被告於本院準備程序中自承：
          「當時我騎機車沿高雄市楠梓區○○○街由北往南方
          向行駛，丁○○騎乘腳踏車同向在我們前面」等語（
          本院審字卷第20頁），足證被告當時應係疏於注意前
          方丁○○腳踏車之動態，致以其機車自右後方擦撞鍾
          國強之腳踏車而肇事，被告之駕駛行為確有過失甚明
          ；且丁○○亦因本件交通事故而受有前述傷害，是被
          告之過失行為與丁○○之傷害結果二者間具有相當因
          果關係，亦堪認定。
        5.綜上，被告辯稱其未撞到丁○○乙節，無可採信，被
          告過失傷害之犯行，堪予認定。
      (三)肇事逃逸部分：
        1.被告於案發後未對丁○○施予任何必要救護或報警處
          理，即逕行離開現場乙節，業據被告自承在卷；而被
          告友人丙○○當時固曾下車探視並欲交付1 千元予鍾
          國強，然據證人丁○○於偵查中結證稱：「對方肇事
          後有停下來，後座那位有扶起我並跟我說對不起；後
          面那位拿1 千元給我，我不要，因我已受傷，我到醫
          院比較重要，不是錢的問題；後來騎車跟後座的人就
          跑了」（偵卷第36頁）、於本院結證稱：「對方是兩
          個人騎1 部摩托車，坐後面的那位先生即丙○○很好
          ，把我扶起來，並向我道歉；丙○○並拿1 千元給我
          ，我不要；我有跟被告他們說我受傷，不能走了，講
          得很大聲；我請丙○○他們幫我叫救護車或計程車，
          但不知道怎麼樣，兩個人都不見了，後來我自己請旁
          邊店家幫忙叫計程車送我到醫院」（本院卷第19頁、
          第20頁、第22頁），且丁○○受有前述之骨折等傷勢
          ，於送醫翌日隨即進行「左側人工半髖關節置換術」
          ，已如前述，足證丁○○當時確因傷重亟需就醫治療
          ，乃拒絕收受該1 千元，並要求被告及丙○○將其送
          醫等情，應屬實在，此觀警方在本件車禍發生後不久
          ，於同日16時許，即到現場繪製道路交通事故現場圖
          ，且隨後至「健仁醫院」對丁○○製作交通事故談話
          紀錄表，有該現場圖及談話紀錄表在卷可考（偵卷第
          20頁、第21頁），足認丁○○發現被告逕行離去後，
          隨即報警前來處理，益徵其情。復以本件車禍乃被告
          騎乘機車疏未注意車前狀況所肇致，已如前述，則被
          告顯有逃避責任，而棄車禍受傷之被害人丁○○不顧
          之肇事逃逸犯行甚明。
        2.被告雖辯稱當時係因朋友來電邀約喝酒，始將丁蓉姿
          之機車置放現場，而另搭乘計程車離去；如要肇事逃
          逸，豈會將該機車留置現場，而使警方得以循線追查
          云云，然被告所辯離開現場之原因，與其另辯稱：「
          我們留在現場20幾分鐘，丁○○表示沒有什麼問題，
          我們才離開的」乙節，已有出入，且被告在赴約前既
          尚未喝酒，亦無辯護人所稱另搭計程車離去係為避免
          酒後駕車之問題，是被告苟係朋友來電邀約喝酒，被
          告何不直接騎乘丁蓉姿之機車前去即可，反而將該機
          車留在現場，而另外花費金錢搭乘計程車赴約，並徒
          增事後尚需以其他交通工具返回該處取車返還丁蓉姿
          之勞費？所辯顯與常情有悖，不足採信。至被告將肇
          事機車留置現場，或因當時已停留現場片刻，若當場
          直接將肇事車輛騎走，反而更易引起注意而受追捕，
          且或因該車非被告所有，警方單從車號追查車主資料
          ，亦不見得能順利循線查獲，而存有僥倖之心態，不
          一而足，故自不能徒以被告將肇事機車停在車禍現場
          ，即執為有利被告之認定。又本件案發時間為98年9
          月25日「15時30分」許，已為本院認定如前，且被告
          所稱係其友陳德旺來電邀約飲酒始離去現場之辯詞，
          亦為本院所不採，況縱有其事，亦無足影響本院前開
          之認定，是被告聲請陳德旺作證，自無必要，附此敘
          明。
        3.據上，被告此部分所辯情節，亦無可採信，被告肇事
          逃逸之犯行，亦堪予認定。
  二、核被告騎乘機車疏未注意車前狀況，並隨時採取必要安全
      措施，致撞倒丁○○之腳踏車，造成丁○○受有上述傷害
      ，所為係犯刑法第284 條第1 項前段之過失傷害罪；被告
      肇事致丁○○受傷後，未予必要之救護或報警前來處理前
      ，即自行搭車離開現場，所為係犯刑法第185 條之4 之肇
      事致人傷害逃逸罪。被告所犯以上2 罪，犯意各別，行為
      互殊，應予分論併罰。爰審酌被告疏未注意車前狀況，因
      而肇事致告訴人丁○○受傷，復於肇事後，在未施予救護
      告訴人之必要措施或報警處理前，即恣意離開現場，置他
      人生命、身體不顧，所為實屬不該，且犯後又否認犯行，
      並飾詞圖卸，顯無悔意，且迄未與告訴人達成和解，賠償
      所受損失，復有侵占、業務過失傷害等前科，有臺灣高等
      法院被告前案紀錄表在卷可考，素行非善，及檢察官就所
      犯過失傷害及肇事逃逸罪，各求處有期徒刑4 月、1 年10
      月，均有過重等一切情狀，分別量處過失傷害部分有期徒
      刑3 月、肇事逃逸部分有期徒刑9 月，並定應執行刑有期
      徒刑10月，以示懲儆。
  三、至關於本件被告騎車肇事前，有無飲酒致不能安全駕駛乙
      節，除據丁○○單一片面之指述外，別無其他事證可資佐
      認，且觀諸起訴書之「證據方法及待證事實」項下並未將
      此部分列為待證事實並提出證據證明，「所犯法條」亦無
      引用刑法第185 條之3 求予論罪，是起訴書犯罪事實欄敘
      及被告「酒後」騎車部分，顯係誤載，本院自不予以審理
      判斷，應併敘明。
據上論斷，應依刑事訴訟法第299 條第1 項前段，刑法第185 條
之4 、第284 條第1 項前段、第51條第5 款，刑法施行法第1 條
之1 第1 項、第2 項前段，判決如主文。
本案經檢察官甲○○到庭執行職務。
中    華    民    國    99    年    6    月    17    日
                    交通法庭  審判長法  官  王伯文
                                    法  官  林建鼎
                                    法  官  蔣志宗
以上正本證明與原本無異。
如不服本判決應於收受送達後10日內向本院提出上訴書狀，並應
敘述具體理由；如未敘述上訴理由者，應於上訴期間屆滿後20日
內向本院補提理由書（均須按他造當事人之人數附繕本）「切勿
逕送上級法院」。
中    華    民    國    99    年    6     月    17    日
                                    書記官  李崑良
附錄本案論罪法條：
中華民國刑法第185 條之4
駕駛動力交通工具肇事，致人死傷而逃逸者，處6 月以上5 年以
下有期徒刑。
中華民國刑法第284條第1項
因過失傷害人者，處 6 月以下有期徒刑、拘役或 5 百元以下罰
金，致重傷者，處 1 年以下有期徒刑、拘役或 5 百元以下罰金
。
刑法施行法第1 條之1
中華民國94年1 月7 日刑法修正施行後，刑法分則編所定罰金之
貨幣單位為新臺幣。
94年1 月7 日刑法修正時，刑法分則編未修正之條文定有罰金者
，自94年1 月7 日刑法修正施行後，就其所定數額提高為30倍。
但72年6 月26日至94年1 月7 日新增或修正之條文，就其所定數
額提高為3倍。

司法院資訊處製作；財團法人民間司法改革基金會備份。
